【裁判字號】    95,訴,1207
【裁判日期】    950814
【裁判案由】    分割共有物
【裁判全文】
臺灣板橋地方法院民事判決              95年度訴字第1207號
原      告  乙○○
訴訟代理人  江肇欽律師
            黃淑琳律師
被      告  甲○○
上列當事人間請求分割共有物事件，經本院於民國95年7 月31日
言詞辯論終結，判決如下：
    主  文
兩造共有之坐落臺北縣土城市○○○段內冷水坑小段第四三地號
、地目田、面積三二六平方公尺土地以及同段第四三之六地號、
地目田、面積二七七八平方公尺土地應予分割。其中如附圖所示
43-(A)、43-6(B) 部分，面積各約二○三點七五平方公尺、一七
三六點二五平方公尺分歸原告所有，如附圖所示43-(C)、43-6(D
)部 分，面積各約一二二點二五平方公尺、一○四一點七五平方
公尺分歸被告所有。
訴訟費用由被告負擔八分之三，餘由原告負擔。
    事實及理由
一、程序方面：
    被告未於言詞辯論期日到場，核無民事訴法第386 條所列各
    款情形，爰依原告之聲請，由其一造辯論而為判決。
二、原告起訴主張：緣坐落於臺北縣土城市○○○段內冷水坑小
    段43地號、地目田、面積326 平方公尺土地，以及同小段43
    之6 地號、地目田、面積2,778 平方公尺土地（下稱系爭土
    地）係由兩造所共有，原告之權利範圍均為八分之五，被告
    之權利範圍均為八分之三。茲原告為提昇系爭土地之利用價
    值，且兩造間並無不能分割之約定，依法亦無禁止分割，惟
    經多次協商後均無法達成分割協議，致有提起本件訴訟之必
    要。又關於本件之分割方法，基於為使分割後兩造所各自分
    得之土地得以儘可能完整，避免畸零，如原告分得如附圖所
    示43-(A)、43-6(B) 部分後，可自土城市○○路434 巷出入
    ，而被告若分得如附圖所示43-(C)、43-6(D) 部分，則可與
    隔鄰之同小段45地號土地合併使用，並通其出入，使分割後
    之土地均各自有通行道路之可能。為此，爰依民法第823 條
    第1 項之規定，提起本件訴訟，並聲明求為判決：兩造所共
    有之系爭土地應准予分割；其分割方法為如主文第1 項所示
    。
三、被告未於言詞辯論期日到場，惟據其提出之書狀記載：對於
    原告之請求分割及所提出之分割方案，均表示同意，並無任
    何異議等語。
四、按各共有人得隨時請求分割共有物，但物之使用目的不能分
    割或契約訂有不分割之期限者，不在此限，民法第823 條第
    1 項定有明文。又按分割之方法，不能協議決定者，法院得
    因任何共有人之聲請，命為左列之分配：一、以原物分配於
    各共有人。二、變賣共有物，以價金分配於各共有人，亦為
    民法第824 條第2 項所明定。本件原告主張系爭地號土地為
    兩造所共有，而原告之應有部分均為8 分之5 ，被告之應有
    部分均為8 分之3 ，且兩造就系爭共有土地均未以契約訂有
    不分割之協議等事實，業據其提出土地登記簿謄本2 件、地
    籍圖謄本1 件為證，且被告經合法通知未於言詞辯論期日到
    場，亦未提出任何書狀爭執或否認原告前揭之主張，依民事
    訴訟法第280 條第3 項前段準用同條第1 項前段之規定，即
    應視同自認，是原告前述主張之事實，自堪信為真正。再者
    ，系爭土地並無土地法第31條及農業發展條例第16條分割之
    限制；以及系爭土地係位於「保護區」、「農業區」，依臺
    北縣畸零地使用規則第3 條規定，亦不受建築基地最小寬度
    、深度之限制乙節，並有臺北縣板橋地政事務所95年7 月3
    日北縣板地登字第0950009719號函及臺北縣政府95年7 月26
    日北府工建字第0950476640號函各1 紙在卷可稽，自無不能
    分割之情形，且原告主張兩造間並無不分割之契約，亦為被
    告所不爭執而視同自認在卷，兩造之間又不能協議分割之方
    法，則揆諸前揭法條規定，原告之訴請准許裁判分割，即為
    有理由，應予准許。
五、復按裁判分割共有物訴訟，為形式之形成訴訟，其事件本質
    為非訟事件，故法院定共有物之分割方法，雖應斟酌當事人
    之聲明、共有物之性質、經濟效用及全體共有人之利益等公
    平決之，然不受當事人聲明之拘束。而本件經本院審酌原告
    請求之分割方案及系爭土地之性質、經濟效用及公平原則，
    認應採取原告所提出之分割方案即如附圖所示之分割方法，
    其理由如下：
  (一)經本院於95年4 月26日至系爭土地勘驗現場結果，如依原告
    所提分割方案予以分割，除可使兩造各自分得土地相比鄰較
    具完整性，得避免畸零外，且系爭土地上如附圖43-(A)、43
    -6(B) 所示土地可從青雲路出入，而附圖43-(C)、43-6(D)
    土地因與鄰近大有巴士土地連結，且係屬同一地主所有，當
    可由大有巴士門口出入，即兩造分割後所取得之土地均各自
    有通行道路之可能等情，有勘驗筆錄1 份在卷足憑。
  (二)又本件並經本院囑託台北縣板橋地政事務所測量員依原告所
    主張分割方案繪製測量圖，有該所95年4 月27日北縣板地測
    字第0950006436號函檢送之土地複丈成果圖附卷可憑，且被
    告對於該測量結果亦表示同意原告所提之分割方案，同意依
    此予以分割，復有被告95年7 月27日答辯狀1 份存卷可參。
    綜此，本院因認原告提出之上開分割方法應屬適當，可堪採
    取。
六、從而，本件原告起訴請求兩造共有坐落臺北縣土城市○○○
    段內冷水坑小段43地號面積326 平方公尺、同小段43之6 地
    號面積2778平方公尺等2 筆土地應予分割，洵屬有理，應予
    准許，其分割方法則應如附圖所示，即其中43-(A)、43-6(B
    )部 分，面積各約203.75平方公尺、1736.25 平方公尺，合
    計1940平方公尺分歸原告所有，另43-(C)、43-6(D) 部分，
    面積各約122.25平方公尺、1041.75 平方公尺，合計1164平
    方公尺分歸被告所有。
七、末查分割共有物之訴為形式之形成訴訟，法院不受原告聲明
    分割方案之拘束，故如准予裁判分割，原告之訴即有理由，
    並無敗訴之問題。惟裁判分割共有物之訴訟係屬固有必要共
    同訴訟，共有人雖同意分割，只要不同意原告主張之分割方
    案，即必須被列為被告而應訴，此乃分割共有物訴訟之性質
    所不得不然，並參酌裁判分割結果將使兩造同霑其利益，故
    本院認於裁判分割共有物訴訟，因法院准予分割而認原告之
    訴為有理由時，如訴訟費用係由敗訴當事人負擔，誠有失公
    平，，仍應由兩造分別依其就系爭土地之應有部分比例分擔
    ，較符公允，爰諭知如主文第2 項所示，併此敘明。
八、結論：本件原告之訴為有理由，依民事訴訟法第385條第1項
    前段、第78條、第80條之1，判決如主文。
中    華    民    國    95    年    8    月     14    日
                  民事第一庭法  官  黃若美
以上正本係照原本作成。
如對本判決上訴，須於判決送達後20日內向本院提出上訴狀。
中    華    民    國    95    年    8     月    14    日
                            書記官  傅明華


司法院資訊處製作；財團法人民間司法改革基金會備份。
